【裁判字號】    99,訴,135
【裁判日期】    991222
【裁判案由】    返還土地 等
【裁判全文】
臺灣高雄地方法院民事判決               99年度訴字第135號
原      告  台灣省高雄農田水利會
法定代理人  盧榮祥
訴訟代理人  陳水聰律師
被      告  黃繼聖
被      告  黃繼賢
上二人共同
訴訟代理人  黃春木
上當事人間請求返還土地等事件，本院於民國99年12月8 日言詞
辯論終結，判決如下：
    主      文
被告黃繼聖應將坐落高雄縣林園鄉○○○段一六六五之一地號土
地上如附圖編號Ａ所示斜線面積四平方公尺部分之地上物拆除，
並將土地交還原告。並應給付原告新臺幣貳仟捌佰伍拾貳元及自
民國九十八年十一月十七日起至清償日止，按週年利率百分之五
計算之利息。
被告黃繼賢應將坐落高雄縣林園鄉○○○段一六六五之一地號土
地上如附圖編號Ｂ所示斜線面積二十六平方公尺部分之地上物拆
除，並將土地交還原告。並應給付原告新臺幣壹萬捌仟伍佰參拾
柒元及自民國九十八年十一月十七日起至清償日止，按週年利率
百分之五計算之利息。
原告其餘之訴駁回。
訴訟費用由被告負擔二分之一，餘由原告負擔。
    事實及理由
一、原告主張：坐落高雄縣林園鄉○○○段1665-1地號土地（下
    稱系爭土地）為伊所有之圳路地，被告黃繼聖、黃繼賢無占
    有使用系爭土地之權源，卻擅自於系爭土地上興建建物使用
    ，侵害原告之所有權，又被告因無權占有系爭土地，受有相
    當於租金之利益，致原告受有損害，爰依民法第767 、179
    條所有物妨害除去及返還請求權、不當得利請求權等法律關
    係，請求被告拆除系爭地上物返還系爭土地，並給付占有系
    爭土地以5 年（自民國93年11月1 日起至98年10月31日止）
    計算之相當租金不當得利等語。並求為判決：(一)被告黃繼聖
    應將系爭土地如附圖編號Ａ所示斜線面積4 平方公尺部分之
    地上物拆除後，將土地返還原告；並應給付原告新臺幣（下
    同）41,488元及自起訴狀繕本送達翌日起至清償日止，按週
    年利率5%計算之利息。(二)被告黃繼賢應將系爭土地如附圖編
    號Ｂ所示斜線面積26平方公尺部分之地上物拆除後，將土地
    返還原告；並應給付原告26 9,672元及自起訴狀繕本送達翌
    日起至清償日止，按週年利率5%計算之利息。
二、被告則以：伊等當初建造時並不知有占用原告土地之情形，
    現與原告協商承購或承租事宜中，但因手續繁複，短時間無
    法完成等語，資為抗辯。並聲明：原告之訴駁回。
三、兩造不爭執事項：
  (一)系爭土地為原告所有。
  (二)被告所有之建物無權占用系爭土地（面積、位置詳如現況測
    量成果圖）。
四、本件之爭點：
  (一)原告請求被告拆屋還地，有無理由？
  1.按當事人主張有利於己之事實者，就其事實有舉證之責任。
    民事訴訟法第277 條前段定有明文。又所有人對於無權占有
    或侵奪其所有物者，得請求返還之。民法第767 條前段亦有
    明文。再按，以無權占有為原因，請求返還土地者，占有人
    對土地所有權存在之事實無爭執，而僅以非無權占有為抗辯
    者，土地所有權人對其土地被無權占有之事實無舉證責任，
    占有人自應就其取得占有係有正當權源之事實證明之，有最
    高法院85年度台上字第1120號判決要旨可資參照。
  2.查系爭土地為原告所有，而被告黃繼聖所有之系爭建物無權
    占有原告所有之系爭土地如附圖編號Ａ所示斜線面積4 平方
    公尺；被告黃繼賢所有系爭建物無權占用系爭土地如附圖編
    號Ｂ所示斜線面積26平方公尺等情，有土地登記第二類謄本
    在卷可稽，並經本院會同高雄縣大寮地政事務所人員到場勘
    測屬實，且製有勘驗筆錄、現況測量成果圖等件在卷足稽，
    且為被告所不爭執，被告僅以當初建造時並不知有占用原告
    土地之情形，現與原告協商承購或承租事宜中，但因手續繁
    複，短時間無法完成等語等情抗辯，而不願交還土地與原告
    ，顯不足採。被告復未能提出其他合法占用系爭土地之權源
    ，以供本院參酌，從而，原告主張被告之系爭建物無權占用
    系爭土地等語，自堪採信。
  (二)原告得請求被告給付相當租金不當得利之金額為若干？
  1.按「依不當得利之法則請求返還不當得利，以無法律上之原
    因而受利益，致他人受有損害為其要件，故其得請求返還之
    範圍，應以對方所受之利益為度，非以請求人所受損害若干
    為準，無權占有他人土地，可能獲得相當於租金之利益為社
    會通常之觀念，是被上訴人抗辯其占有系爭土地所得之利益
    ，僅相當於法定最高限額租金之數額，尚屬可採」、「建築
    房屋之基地租金，依土地法第105 條準用同法第97條規定，
    以不超過該土地申報價額年息百分之10為限，而該條所謂土
    地價額，依土地法施行法第25條規定，係指法定地價而言，
    又法定地價，依土地法第148 條規定，係指土地所有權人依
    土地法所申報之地價，在平均地權條例施行區域，當係指土
    地所有權人於地政機關舉辦規定地價或重新規定地價之時，
    於公告申報地價期間內自行申報之地價而言，未於該期間內
    申報者，則應以公告地價為其申報之地價」，此有最高法院
    61年台上字第1695號判例、75年度台上字第378 號判決意旨
    可資參照。又土地所有人固得依不當得利法則向無權占用其
    土地之人請求返還相當於租金之損害金，惟其數額，除以申
    報地價為基礎外，尚須斟酌基地之位置、工商業繁榮之程度
    及占用人利用土地之經濟價值及所受利益等事項，以為決定
    。
  2.系爭土地之公告現值為每平方公尺20,744元，申報地價為每
    平方公尺4,753 元，此有土地登記第二類謄本在卷可稽，而
    被告黃繼聖之系爭建物無權占有系爭土地4 平方公尺；被告
    黃繼賢之系爭建物無權占有系爭土地26平方公尺，亦有勘驗
    筆錄、現況測量成果圖在卷足稽，是被告所有之系爭建物既
    無權占用原告之系爭土地有如上之面積，依社會通常之觀念
    ，其自因此可能獲得相當於法定最高限額租金數額之租金利
    益自明，而系爭土地之地目為水，為原告高雄農田水利會之
    圳路地，旁為農路（後編為林園鄉○○路）被告之系爭建物
    後方占用系爭土地，附近並無商機，交通尚稱便利，有本院
    勘驗筆錄在卷可稽。本院審酌系爭土地位於高雄縣大寮鄉，
    附近多為農田，並無商業價值，且地目為水，使用目的受限
    ，經濟價值不高，但交通尚稱便利，生活機能普通等一切情
    形，是依該區之開發現況、地處位置、使用限制、公告現值
    及社會經濟狀況等情以觀，原告就系爭土地請求以土地公告
    現值年息10% 之租金率計算其不當利得應屬過高，本院認應
    以土地申報地價年息3%計算較為相當，則被告黃繼聖使用系
    爭土地之面積為4 平方公尺；被告黃繼賢使用占用系爭土地
    之面積為26平方公尺，故原告請求被告2 人返還以占有期間
    5 年計算（被告就原告所主張之93年11月1 日至98年10月31
    日占有系爭土地之事實，於本院審理中並不爭執，應視同自
    認）相當於租金之不當得利，依此計算被告黃繼聖應給付原
    告之不當得利為2, 852元（計算式：4,753 元×4 ×0.03×
    5 ＝2,852 元，元以下四捨五入）；被告黃繼賢應給付之不
    當得利為18,537元（計算式：4,753 元×26×0.03×5 ＝18
    ,537元，元以下四捨五入），從而原告依不當得利之法律關
    係請求被告應給付上開金額部分，即屬有據；逾此部分之請
    求，則不應准許。
六、綜上所述，原告依民法第767 條規定，請求被告返還系爭土
    地遭無權占有部分予原告；再依民法第179 條規定，請求被
    告黃繼聖應給付原告2,852 元，被告黃繼賢應給付原告18,5
    37元，暨自起訴狀繕本送達翌日即98年11月17日起至清償日
    止，按週年利率百分之5 計算之利息，均有理由，應予准許
    。逾此範圍之請求，則屬無據，應予駁回。
據上論結，原告之訴為一部有理由，一部無理由，依民事訴訟法
第79條、第85條第1 項前段，判決如主文。
中    華    民    國    99    年    12    月    22    日
                  民事第六庭    法  官  曾子珍
以上正本係照原本作成。
如對本判決上訴，須於判決送達後20日內向本院提出上訴狀（須
附繕本）。如委任律師提起上訴者，應一併繳納上訴審裁判費。
中    華    民    國    99    年    12    月    22    日
                                書記官  何慧娟

司法院資訊處製作；財團法人民間司法改革基金會備份。
